ACORDAO-COMPLETO-2574976

ACÓRDÃO 150/2023 ATA 4/2023 - PLENÁRIO

VISTOS, relatados e discutidos estes autos de auditoria de conformidade realizada com o objetivo de avaliar o processo de contratação das obras de construção do Centro de Convenções de Campina Grande, no Estado da Paraíba, sob o valor contratado de R$ 112.412.543,78;
ACORDAM os Ministros do Tribunal de Contas da União, reunidos em sessão do Plenário, diante das razões expostas pelo relator, em:
9.1. dar ciência à Superintendência de Obras do Plano de Desenvolvimento do Estado da Paraíba, com fulcro no art. 9º, inciso I, da Resolução-TCU 315, de 2020, acerca das seguintes irregularidades identificadas na Concorrência 8/2021:
9.1.1. a falta de indicação no edital, de forma expressa, da natureza e da quantidade dos cargos que devem integrar a relação de pessoal técnico especializado a ser apresentada pelas licitantes para o cumprimento do requisito de habilitação previsto no item 10.4.1, letras "d" e "f.2", do edital, em atenção ao art. 30, § 6º, da Lei 8.666/1993;
9.1.2. a exigência, como requisito de habilitação técnica, de declaração de pessoal técnico especializado de que participará dos serviços objeto da licitação, em dissonância com o art. 30, § 1º, inciso I, e § 10, da Lei 8.666/1993;
9.2. dar ciência desta deliberação aos interessados; e
9.3. arquivar o processo.

Auditoria realizada, no âmbito do Fiscobras 2022, nas obras do Centro de Convenções de Campina Grande/PB.

Ministério do Turismo.

3. Interessados/Responsáveis:
3.1. Interessado: Congresso Nacional (vinculador).

13.1. Ministros presentes: Bruno Dantas (Presidente), Walton Alencar Rodrigues (Relator), Benjamin Zymler, Augusto Nardes, Aroldo Cedraz e Antonio Anastasia.
13.2. Ministros-Substitutos convocados: Augusto Sherman Cavalcanti, Marcos Bemquerer Costa e Weder de Oliveira.

WALTON ALENCAR RODRIGUES

Adoto, como relatório, a instrução elaborada no âmbito da então Secretaria de Fiscalização de Infraestrutura Urbana (peças 20-22) , que transcrevo a seguir:
"I. Apresentação
1.	O presente relatório trata de auditoria na contratação das obras do Centro de Convenções de Campina Grande, na Paraíba. Esta auditoria avaliou a licitação e as duas primeiras medições do empreendimento. O trabalho foi realizado entre os dias 7/3/2022 e 27/5/2022.
2.	A obra foi financiada, em parte, com recursos da União provenientes de contrato de repasse, executado pelo Ministério do Turismo, no programa de apoio a projetos de infraestrutura turística. Os recursos do contrato são de origem de emenda de relator geral (81001293) e de emenda da bancada da Paraíba (71160005) . O convênio foi feito apenas para a primeira etapa da obra, correspondente ao Centro de Eventos/Feira/Exposição. O restante da obra será executado com recursos próprios do estado da Paraíba.
3.	A obra foi licitada na modalidade concorrência, sob o regime de empreitada por preço unitário, com julgamento do tipo menor preço. O valor estimado da licitação foi R$ 138.497.435,01 e o valor da licitante vencedora foi R$ 112.412.543,78, o que representou um desconto de 18,93%. 
I.1. Importância socioeconômica
4.	Campina Grande localiza-se no estado da Paraíba, na mesorregião da Borborema, no Nordeste do Brasil. De acordo com o IBGE (2021) sua população é de 413.830 habitantes, sendo a segunda cidade mais populosa da Paraíba. No município há várias atrações turísticas, destacando-se o Maior São João do Mundo no Parque do Povo, o Museu de Arte Popular da Paraíba, o Açude Velho, o Sítio São João e o Encontro da Nova Consciência. 
5.	De acordo com a proposta do convênio, a construção do Centro de Convenções visa promover a expansão do turismo na cidade e na região, um dos principais motores da economia local. Espera-se que, com a disponibilização de uma estrutura física moderna, os eventos atraiam turistas de várias partes do Brasil e do mundo.
6.	Por fim, cumpre informar que a relatoria desse processo foi atribuída ao Exmo. Ministro Walton Alencar Rodrigues, em observância ao art. 18-A da Resolução-TCU 175, de 25 de maio de 2005 e arts. 8º a 10º da Resolução-TCU 280/2016.
II. Introdução 
II.1. Deliberação que originou o trabalho 
7.	Em cumprimento ao Acórdão 2481/2021-TCU-Plenário, realizou-se a auditoria na obra com recursos oriundos do Ministério do Turismo, no período compreendido entre 7/3/2022 e 26/5/2022.
II.2. Visão geral do objeto 
8.	A presente fiscalização tem por objeto o procedimento licitatório e a execução das obras do Centro de Convenções de Campina Grande/PB, localizado a 10 minutos do centro da cidade e a 15 minutos do aeroporto, na rodovia alça leste a 2 km da BR-230, componente do anel viário recém-inaugurado nos arredores da cidade.
9.	O empreendimento tem área total de 17.956,28 m², distribuídos entre Feira e Centro de Eventos, Auditório e Guaritas. O auditório, com capacidade para 1.900 pessoas, tem uma área de 5.188,73 m². O conjunto Centro de Eventos/Feira/Exposição tem uma área de 12.679,45 m2. O projeto conta com amplo estacionamento com 633 vagas, divididas em vagas para ônibus, pessoas com deficiência e idosos. Há previsão, ainda, de instalação de um heliponto. 
10.	O referido centro está sendo construído em terreno doado pela iniciativa privada ao estado da Paraíba, com a condição resolutiva de que as obras do centro se iniciassem até o final de 2022. Importa ressaltar, ainda, que a área em comento pertencia originalmente ao Parque Estadual do Poeta e Repentista Juvenal de Oliveira, o qual foi objeto de desafetação pela lei estadual 11.797/2020 da Paraíba.
Figura 1 - Mapa de localização do centro de convenções
 (...) 
11.	A área do parque é constituída de uma transição entre a Mata Atlântica e a Caatinga, de ampla relevância ecológica, contando com áreas de proteção permanente do Riacho das Piabas, afloramentos rochosos com até 30 metros de altura e registros rupestres de grupos que habitaram a região. Partindo disso, o projeto do empreendimento foi alvo de críticas da população local que defendia a preservação completa do parque e suas formações naturais. 
12.	Em análise de cognição sumária, observa-se a existência de condicionantes ambientais que afetam os custos do empreendimento, na medida em que as formações rochosas da área dificultam a escavação. Ainda, a necessidade de desmatamento da área e a proteção da fauna local e riachos são claros pontos de atenção no planejamento e na execução do objeto.
13.	Sob o aspecto financeiro, o Centro de Convenções de Campina Grande será construído utilizando-se recursos de duas diferentes fontes de recursos, registrando-se aportes tanto estaduais quanto federais, haja vista figurar como uma das obras contempladas pelo programa "A hora do turismo" patrocinado pelo Ministério do Turismo. 
14.	Essa política pública tem a finalidade de fomentar a evolução da exploração do potencial turístico do país ao implementar incentivos à estruturação e qualificação da oferta turística, à promoção de destinos, à parceria público-privado, entre outros.
15.	A Secretaria de Turismo e Desenvolvimento Econômico do estado da Paraíba foi a entidade responsável por intermediar as tratativas atinentes ao contrato de repasse promovido junto ao Ministério do Turismo, atestando sobre a viabilidade e definido as diretrizes do projeto.
16.	Quanto ao procedimento licitatório, ficou a cargo da Superintendência de Obras do Plano de Desenvolvimento do Estado da Paraíba a responsabilidade pela condução do certame, a execução do contrato e a fiscalização da obra. Após a conclusão da fase interna da licitação, foi publicado o edital número 8 de 2020, estabelecendo a modalidade concorrência, o tipo menor preço e o regime de empreitada por preço unitário. 
17.	Participaram da concorrência 12 empresas e consórcios, restando a empresa COMTERMICA vencedora do certame. Do total do valor da obra, havia uma previsão inicial de que a união custearia R$ 48.839.834,00 de reais por meio do contrato de repasse número 903429/2020.
II.3. Objetivo e questões de auditoria 
18.	A presente auditoria teve por objetivo fiscalizar o processo de contratação e execução da obra do Centro de Convenções de Campina Grande.
19.	A partir do objetivo do trabalho e a fim de avaliar em que medida os recursos estão sendo aplicados de acordo com a legislação pertinente, formularam-se as questões adiante indicadas:
a) Questão 1: Existem estudos que comprovem a viabilidade técnica e econômico-financeira do empreendimento?
b) Questão 2: O procedimento licitatório foi regular?
c) Questão 3: A formalização do contrato atendeu aos preceitos legais e sua execução foi adequada?
d) Questão 4: Os preços dos serviços definidos no orçamento da obra são compatíveis com os valores de mercado?
II.4. Metodologia utilizada 
20.	Os trabalhos foram realizados em conformidade com as Normas de Auditoria do Tribunal de Contas da União (Portaria-TCU 280, de 8 de dezembro de 2010, alterada pela Portaria-TCU 168, de 30 de junho de 2011) e com observância aos Padrões de Auditoria de Conformidade estabelecidos pelo TCU (Portaria-Segecex 26, de 19 de outubro de 2009) .
21.	Foi feita uma análise do processo licitatório para avaliação da conformidade e da legalidade. A planilha contratual foi verificada utilizado o Sistema de Análise de Orçamentos (SAO) . Além disso, foi analisada a documentação das duas primeiras medições do contrato.
II.5. Limitações inerentes à auditoria 
22.	Devido às limitações impostas pela pandemia da Covid-19, os procedimentos de auditoria restringiram-se, em essência, à técnica de exame documental - com trabalhos desenvolvidos remotamente, consoante orientações da Portaria TCU 62, de 19/3/2020. Nesse cenário, não foi possível verificar in loco, como de praxe nas fiscalizações do Fiscobras, as características do local e o andamento das obras.
23.	O ofício de requisição de informações n. 02-44-2022-TCUSeinfraUrbana, de 25/3/2022 (peça 05) não foi respondido tempestivamente pela Secretária de Turismo da Paraíba. Em que pese ter sido um elemento dificultador dos trabalhos, foi possível obter informações adicionais e formar convicção sobre o objeto da auditoria. 
II.6. Volume de recursos fiscalizados 
24.	O volume de recursos fiscalizados alcançou o montante de R$ 112.412.543,78.
II.7. Benefícios estimados da fiscalização 
25.	Entre os benefícios estimados desta fiscalização pode-se mencionar a melhoria na contratação, gestão e fiscalização de contratos em geral no âmbito da Suplan-PB, além daqueles provenientes da expectativa do controle e possível indução de melhorias na forma de atuação do órgão fiscalizado.
III. Achados de auditoria 
1.	Restrição à competitividade
26.	Devido a cláusulas no edital de licitação em desconformidade com a lei 8.666/93 e com a jurisprudência do TCU, ocorreu potencial restrição à competitividade na medida em que houve inabilitação indevida de licitantes, com possível impacto na isonomia e chance de não ser escolhida a proposta mais vantajosa à Administração.
Tipificação
27.	O presente achado foi classificado como Falha ou Impropriedade (F/I) , com proposta de ciência ao gestor, devido ao fato de que os problemas encontrados podem se repetir em outras licitações, conforme demonstrado na análise feita a seguir. 
28.	A irregularidade não se enquadra nos termos do art. 138, § 1º, inc. IV, da Lei 14.116, de 31 de dezembro de 2020 (LDO 2021) , o qual preceitua que serão classificados como indícios de irregularidades graves com recomendação de paralisação (IGP) os atos e fatos materialmente relevantes em relação ao valor total contratado que apresentem potencialidade de ocasionar prejuízos ao erário ou a terceiros e que (a) possam ensejar nulidade de procedimento licitatório ou de contrato; ou (b) configurem graves desvios relativamente aos princípios constitucionais a que está submetida a administração pública federal. 
29.	Como também não atende à conceituação contida nos incisos V e VI do § 1º do mesmo art. e Lei que classificam, respectivamente, como irregularidade grave com recomendação de retenção parcial de valores (IGR) aquela que, embora atenda à conceituação contida no inciso IV, permite a continuidade da obra desde que haja autorização do contratado para retenção de valores a serem pagos, ou a apresentação de garantias suficientes para prevenir o possível dano ao erário; e irregularidade grave que não prejudique a continuidade (IGC) , aquele que, embora gere citação ou audiência do responsável, não atende à conceituação contida nos incisos IV ou V do § 1º. 
Situação encontrada
a.	Cláusula restritiva na habilitação técnica
30.	Do total de doze empresas que apresentaram proposta na concorrência, nove foram inabilitadas no escrutínio técnico. Segundo a Comissão Permanente de Licitação (CPL) , as licitantes, em sua maioria, tiveram sua inabilitação declarada por descumprimento das alíneas "d" e "f.2" do subitem 10.4.1 do Edital (evidência 1) . Destacando-se ainda que quatro delas teriam violado somente as condições em comento, as quais se extrai do edital SUPLAN n. 8/2021. 
"...
d) Termo de indicação do pessoal técnico qualificado pertencente ao quadro permanente da empresa licitante, no qual os profissionais indicados pela proponente, para fins de comprovação de capacidade técnica, declarem que participarão, a serviço da licitante, dos serviços objeto desta licitação. Este termo deverá ser firmado pelo representante da licitante com o ciente do profissional conforme ANEXO 14- QUADRO DE PESSOAL TÉCNICO (MODELO) , declarando de que manterá a frente dos serviços, em tempo integral, até o seu recebimento definitivo, o (s) profissional (s) responsável (s) técnico (s) indicado (s) no Termo, admitindo-se a sua substituição por profissional de experiência equivalente ou superior, desde que aprovada previamente pelo gestor do contrato e ratificada pelo seu superior;
d.1) Entende-se, para fins deste Edital, como pertencente ao quadro permanente: sócio, diretor, empregado, responsável técnico ou profissional contratado.
d.2) A comprovação de que o profissional pertence ao quadro permanente da empresa licitante dar-se-á através:
d.2.1) No caso de vínculo societário: ato constitutivo da empresa devidamente registrado no órgão de Registro de Comércio competente, do domicílio ou sede da licitante;
d.2.2) Diretor: cópia do Contrato Social, em se tratando de firma individual ou limitada ou cópia da ata de eleição devidamente publicada na imprensa, em se tratando de sociedade anônima;
d.2.3) No caso de vínculo empregatício: cópia da Carteira de Trabalho e Previdência Social (CTPS) , expedida pelo Ministério do Trabalho, contendo as folhas que demonstre o n.º de registro, qualificação civil ou contrato de trabalho em vigor, com a última alteração de salário;
d.2.4) Responsável Técnico: cópia da Certidão expedida pelo CREA/CAU da Sede ou Filial da licitante onde consta o registro do profissional como RT, ou a apresentação de um dos seguintes documentos: Ficha de registro do empregado - RE, devidamente registrada no Ministério do Trabalho; ou Carteira de Trabalho e Previdência Social - CTPS, em nome do profissional; ou Contrato Social ou último aditivo se houver; ou Contrato de prestação de serviços sem vínculo empregatício.
d.2.5) No caso de profissional autônomo contratado, contrato de prestação de serviço firmado pelas partes e devidamente registrado em Cartório de Registro de Títulos e Documentos.
d.2.6) A Equipe Técnica deverá ter somente um Coordenador designado expressamente pelo licitante, que será o elemento de ligação entre a Contratada e o contratante durante a execução do contrato e deverá ter, necessariamente, habilitação em Engenheiro Civil ou outro (s) devidamente reconhecido (s) pela entidade competente e deverá ser o detentor da CAT.
...
f) Apresentar relação explicita e declaração formal de disponibilidade para cumprimento do objeto da licitação, relativo a: 
f.1) Instalações de Canteiro (organização e "lay out") ; 
f.2) Pessoal técnico especializado; 
f.3) Equipamentos: (listar os equipamentos) :"
31.	No julgamento da fase de habilitação, verifica-se que a CPL (evidência 2) , reproduziu a mesma justificativa a todos os recursos apresentados que impugnaram a inabilitação quanto a "declaração de disponibilidade de pessoal técnico especializado" , in verbis:
"Não apresentou a quantidade mínima de profissionais especializados para cumprimento do objeto, conforme prevê o item 01.01.01, constante na Planilha Orçamentária de Administração Local - Pessoal, anexo 10, d, do Edital"
32.	Ocorre que as licitantes apresentaram de variadas formas e quantidades a relação de pessoal técnico especializado para atendimento do referido requisito editalício. Entretanto, a CPL considerou que a equipe mínima a ser disponibilizada na obra seria a listada na composição do item de Administração Local. Assim, a CPL utilizou a equipe constante da composição referencial da licitação como um requisito mínimo a ser atendido pelas licitantes e não como um rol exemplificativo de profissionais, considerados na formação do custo referencial da Administração Local.
33.	Com vistas reverter a inabilitação, algumas empresas tiveram seus recursos conhecidos, porém não providos com base no parecer técnico nº 22/202 (evidência 3) , o qual assenta que a utilização de uma equipe menor do que a listada no item de Administração Local traria prejuízo à garantia da qualidade da edificação e seus sistemas, e, ainda, promoveria vantagem indevida quanto ao custo da proposta em relação às outras licitantes que seguiram o quantitativo indicado no orçamento referencial da obra.
34.	Em complemento, a assessoria jurídica do órgão asseverou que os licitantes estavam cientes e compromissados, por meio de cláusula específica, quanto às regras constantes do edital, aduzindo que não foram feitos pedidos de esclarecimento atinentes aos itens em comento, não havendo que se falar em nova interpretação ou alteração das normas de habilitação técnica em atenção ao princípio da vinculação ao edital e a preclusão temporal dos atos que pleitearam, por via obliqua, impugnar a lei do certame.   
35.	Não obstante o entendimento exarado por aquela assessoria jurídica, não se verifica no edital em análise, de forma clara e direta, exigência de que a equipe mínima de pessoal técnico especializado estaria necessariamente atrelada às especificações de profissionais listados na composição da Administração Local. 
35.1.	A própria SUPLAN, em edital posterior (evidência 4) , inseriu na alínea f.2 uma complementação de instrução que detalha essa exigência de modo a resolver a controvérsia, qual seja: "Pessoal técnico especializado, em conformidade com o previsto na Planilha de Administração Local, que integra o Anexo 10, d".
36.	Cumpre citar que a licitação objeto desta fiscalização já foi analisada por este tribunal no âmbito do processo de representação TC Processo 041.766/2021-0. Na análise da unidade técnica, entendeu-se pelo arquivamento do feito diante da improcedência da medida alvitrada, por não restar comprovada a existência da fumaça do bom direito e pela possibilidade da existência do perigo da demora reverso (evidência 5) . Esse entendimento foi recepcionado pelo plenário desta corte de contas no Acórdão 159/2022-TCU-Plenário (evidência 6) .
37.	A exigência quanto à declaração de pessoal técnico especializado para execução do objeto avençado é lastreada no parágrafo 6º do artigo 30 da lei 8.666/1993. Entretanto, não há, no caso concreto, indicação clara no edital paradigma de qual seria a equipe mínima. 
38.	Desse modo, conclui-se que a inabilitação das empresas por não ter apresentado uma relação de pessoal técnico especializado de acordo com os profissionais listados na composição da Administração Local, em atenção às disposições do Edital Suplan-PB n. 8/2021, não atendeu aos ditames da lei 8.666/93.
39.	Noutro giro, o subitem "d" do mesmo item prescreve a necessidade de que "os profissionais indicados pela proponente, para fins de comprovação de capacidade técnica, declarem que participarão, a serviço da licitante, dos serviços objeto desta licitação."  
40.	Não obstante a necessidade de que o empreendimento seja executado por equipe técnica responsável com qualificação igual ou superior a estabelecida no edital, o comando do subitem em apreço não encontra suporte legal, contrariando os preceitos do artigo 30, parágrafo 10, da lei 8.666/93, o qual admite a possibilidade de substituição do profissional por outro de experiência equivalente ou superior. Assim, a declaração de participação deve ser assinada apenas pelo licitante, como determinado no item 9.3.2 do Acórdão 2934/2011-TCU-Plenário.
"9.3.2. a declaração formal de disponibilidade técnica da empresa deve ser assinada somente pelo licitante, pois é com ele que a administração firmará vínculo contratual, mormente porque a Lei admite expressamente a possibilidade de substituição do profissional por outro de experiência equivalente ou superior, conforme se extrai dos termos do art. 30, §§ 6º e 10, da Lei 8.666/1993;"
41.	Igualmente sem amparo na legislação é a exigência de que os profissionais de que trata o item mencionado teriam a obrigação de permanecer como responsáveis da execução do objeto avençado durante todo o período do contrato. Isso porque, como demonstrado acima, a lei de licitações em seu artigo 30 permite a substituição de profissionais, tornando o regramento em comento incongruente, traduzindo-se em medida inócua para fins de qualificação técnica.
b.	Cláusula restritiva na habilitação econômico-financeira
42.	No tocante à qualificação econômico-financeira, verifica-se afronta à jurisprudência deste Tribunal, uma vez que prescreve a exigência de que a licitante deve possuir disponibilidade financeira líquida (DFL) igual ou superior ao valor total do orçamento do órgão licitante. 
43.	No relatório do Acórdão 3097/2016-TCU-Plenário foi feita a seguinte análise:
"10.9. ... o Dnit informou que deixou de adotar o índice DFL como critério de habilitação de licitantes desde 2012 por julgar que, na prática, era inviável à Comissão de Licitação confirmar a veracidade dos dados apresentados pelas licitantes relativamente aos demais contratos por ela firmados. Concluiu que "o resultado do DFL não é comprovação suficiente e, dessa forma, se torna exigência inócua" (peça 12 do TC Processo Processo 022.802/2012-6, p. 2) ."
44.	Já no Acórdão 2515/2013-TCU-Plenário foi decidido "considerar o presente monitoramento prejudicado, por perda de objeto, uma vez que o Departamento Nacional de Infraestrutura de Transportes (Dnit) não vem mais utilizando em seus editais o índice "Disponibilidade Financeira Líquida" (DFL) ".
45.	O parágrafo 1º do art. 31 da lei 8.666/1993 determina que "A exigência de índices limitar-se-á à demonstração da capacidade financeira do licitante com vistas aos compromissos que terá que assumir caso lhe seja adjudicado o contrato...". A DFL não trás nenhuma garantia de que a empresa que atenda essa exigência terá capacidade econômico-financeira para a execução da obra.
46.	Também o Acórdão 1893/2022-TCU-Primeira Câmara considerou que a utilização da disponibilidade financeira líquida está em inconformidade com o art. 31 da Lei 8.666/1993 e pode prejudicar a competitividade do certame.
47.	Assim, a utilização do índice DFL na habilitação econômico-financeira pode restringir a competitividade, além de não ser uma medida efetiva para garantir a contratação de uma empresa com disponibilidade financeira adequada para executar a obra.
Causa.
48.	A restrição de competitividade aconteceu devido a cláusulas restritivas que foram incluídas no Edital em desacordo com a lei 8.666/93 e com a jurisprudência do TCU.
Efeito
Restrição à competitividade com inabilitação de empresas decorrente de regras do Edital em desacordo com a lei de licitações, com impacto na isonomia da licitação e risco de não ser obtida a proposta mais vantajosa para a Administração. 
Encaminhamento
49.	Dessa forma, propõe-se dar ciência à Suplan-PB que:
49.1.	na regra de apresentação de relação de pessoal técnico especializado, conforme parágrafo 6º do artigo 30 da lei 8.666/1993, deve estar indicado qual será a equipe mínima aceita, de modo a evitar a inabilitação de empresas por falha de interpretação das cláusulas do Edital;
49.2.	a exigência de declaração de participação dos profissionais na execução da obra está em desacordo com os parágrafos 6º e 10 do artigo 30 da lei 8.666/93 e com a jurisprudência do TCU;
49.3.	a utilização do índice de disponibilidade financeira líquida (DFL) para fins de habilitação econômico-financeira pode restringir a competitividade, além de não ser uma medida efetiva para garantir a contratação de uma empresa com capacidade financeira para executar a obra e estar em desacordo com o parágrafo 1º do art. 31 da lei 8.666/1993.
IV. Informações adicionais
50.	Em complemento ao presente trabalho, será informado o quadro das obras paralisadas no município de Campina Grande-PB, de forma a incentivar o planejamento da alocação de recursos federais para sua retomada e conclusão.
51.	Neste sentido, após extração de dados no painel de obras do governo federal (https://paineldeobras.economia.gov.br/extensions/painel-obras/painel-obras.html) , utilizando-se os filtros de situação da obra como "paralisada" e localidade "Campina Grande-PB", tem-se o quantitativo de 42 empreendimentos paralisados no município, totalizando investimento previsto de R$ 100,27 milhões.
52.	Dessas obras, 2 estão sob a tutela do Ministério do Desenvolvimento Regional e 40 são relacionadas ao Ministério da Educação, com variadas tipologias, como reformas e ampliações de escolas de educação básica, cobertura de quadras esportivas, entre outros.  
53.	De acordo com o Acórdão 1079/2019-TCU-Plenário, além de problemas como a falta de planejamento apropriado para a execução dos objetos contratados e abandonos por parte da empresa contratada, um dos motivos relevantes para a paralisação de obras no país é a falta de alocação de recursos.
54.	Destarte, tem-se a oportunidade de, após a devida análise de conveniência, promover a destinação de recursos financeiros suficientes à conclusão das obras elencadas, resultando, por consectário, no atingimento de seu objetivo de oferecer ou melhorar o serviço público atinente ao respectivo aparelho estatal.
V. Conclusão 
55.	O presente relatório trata de auditoria na contratação das obras do Centro de Convenções de Campina Grande, na Paraíba. Esta auditoria avaliou a licitação e as duas primeiras medições do empreendimento. A obra foi licitada na modalidade concorrência, sob o regime de empreitada por preço unitário, com julgamento do tipo menor preço. O valor estimado da licitação foi R$ 138.497.435,01 e o valor da licitante vencedora foi R$ 112.412.543,78, o que representou um desconto de 18,93%. 
56.	Participaram da concorrência 12 empresas e consórcios, restando a empresa COMTERMICA vencedora do certame. A obra foi financiada, em parte, com recursos da União provenientes de contrato de repasse, executado pelo Ministério do Turismo, no programa de apoio a projetos de infraestrutura turística. Do total do valor da obra, havia uma previsão inicial de que a união custearia R$ 48.839.834,00 de reais por meio do contrato de repasse.
57.	A questão 1 de auditoria - Existem estudos que comprovem a viabilidade técnica e econômico-financeira do empreendimento? - foi verificada em parte. Foram analisadas as informações constantes no contrato de repasse. A Secretária de Turismo da Paraíba, responsável pelas conduções iniciais do projeto, não respondeu o ofício de requisição enviado.
58.	Com relação à questão 2 - O procedimento licitatório foi regular? - a análise resultou no único achado dessa auditoria sobre restrição à competitividade. Foram encontradas cláusulas restritivas que levaram à inabilitação de licitantes com impacto na isonomia e risco de não obtenção da proposta mais vantajosa à Administração. 
59.	Foram encontradas cláusulas restritivas na qualificação técnico-profissional com inabilitação de nove empresas por não apresentarem a quantidade mínima de profissionais listados no item de Administração Local. Foi evidenciado ainda uma exigência indevida de declaração de participação dos profissionais apresentados para qualificação técnico-profissional. E por último foi exigido, qualificação econômico-financeira a apresentação da "Disponibilidade Financeira Líquida" (DFL) ", em desacordo com a jurisprudência do TCU.
60.	Na questão 3 - A formalização do contrato atendeu aos preceitos legais e sua execução foi adequada? - não foram encontradas inconformidades. A licença de instalação (evidência 7) foi emitida somente após a requisição pela equipe de fiscalização, mas foi fornecida ao longo dos trabalhos de auditoria.
e) Para responder à questão 4 - Os preços dos serviços definidos no orçamento da obra são compatíveis com os valores de mercado? - foi feita uma análise no SAO - Sistema de Análise de Orçamentos -, não tendo sido encontrado sobrepreço na amostra analisada (evidência 8) . A representatividade da amostra analisada foi de 31,48%. O valor paradigma de referência, da amostra analisada, foi R$ 39.165.219,76 e o valor da amostra do contrato foi R$ 35.392.200,88, resultando em um desconto de R$ 3.772.959,97, nessa amostra. 
61.	Com a incorporação da correção das impropriedades apontadas espera-se que as futuras contratações conduzidas pela Suplan-PB incrementem a isonomia e a competitividade da licitação, resultando em potencial majoração da vantajosidade das propostas. 
VI. Proposta de encaminhamento
62.	Ante todo o exposto, submetem-se os autos à consideração superior, propondo:
62.1.	Dar ciência à Suplan-PB, com fundamento no art. 9º, inciso I, da Resolução-TCU 315, de 2020, que:
a) na regra de apresentação de relação de pessoal técnico especializado, conforme parágrafo 6º do artigo 30 da lei 8.666/1993, deve estar indicado qual será a equipe mínima aceita, de modo a evitar a inabilitação de empresas por erro de interpretação das cláusulas do edital;
b) a exigência de declaração de participação dos profissionais na execução da obra não está de acordo com os parágrafos 6º e 10 do artigo 30 da lei 8.666/93 e com a jurisprudência do TCU;
c) a utilização do índice disponibilidade financeira líquida (DFL) na habilitação econômico-financeira pode restringir a competitividade, além de não ser uma medida efetiva para garantir a contratação de uma empresa com capacidade financeira para executar a obra e estar em desacordo com o parágrafo 1º do art. 31 da lei 8.666/1993."

não há.

Não atuou.

AUDITORIA DE CONFORMIDADE. OBRAS DE CONSTRUÇÃO DO CENTRO DE CONVENÇÕES DE CAMPINA GRANDE. CLÁUSULAS DO EDITAL RESTRITIVAS À COMPETITIVIDADE DA LICITAÇÃO. CIÊNCIA. ARQUIVAMENTO.

RELATÓRIO DE AUDITORIA (RA)

Unidade de Auditoria Especializada em Infraestrutura Urbana e Hídrica (AudUrbana).

Tratam os autos de auditoria de conformidade realizada com o objetivo de avaliar o processo de contratação das obras de construção do Centro de Convenções de Campina Grande, no Estado da Paraíba, sob o valor contratado de R$ 112.412.543,78.
A primeira etapa do empreendimento, que compreende a construção do Centro de Eventos, Feira e Exposição, com 12.679,45 metros quadrados, será financiado com recursos públicos federais oriundos do Contrato de Repasse 903429/2020 celebrado com o Ministério do Turismo, pelo valor de R$ 48.839.834,00.
A segunda parte será custeada com recursos próprios do Estado da Paraíba.
A equipe de fiscalização da então SeinfraUrbana (atual AudUrbana) visou a responder a quatro questões de auditoria acerca do procedimento licitatório relativo à Concorrência 8/2021:
"1. O procedimento licitatório foi regular?
2. Existem estudos que comprovem a viabilidade técnica e econômico-financeira do empreendimento?
3. A formalização do contrato atendeu aos preceitos legais e sua execução foi adequada?
4. Os preços dos serviços definidos no orçamento da obra são compatíveis com os valores de mercado?"
Após examinar os documentos inerentes à licitação, a equipe de fiscalização identificou um único achado: a existência de cláusulas do edital restritivas à competitividade.
Essas cláusulas dizem respeito à exigência de que as licitantes apresentassem comprovação da disponibilidade financeira para arcar com os custos da obra, calculada com base nos contratos que possuía em vigor ou prestes a iniciar (item 10.3.1, letra "f", do edital) , a declaração do pessoal técnico especializado confirmando que participará dos serviços objeto da licitação (item 10.4.1, letra "d") e a relação do pessoal técnico especializado da empresa (item 10.4.1, letra "f.2") .
Diante disso, a unidade técnica, em pareceres uníssonos, propõe enviar ciência à Superintendência de Obras do Plano de Desenvolvimento do Estado da Paraíba (Suplan-PB) sobre as supracitadas cláusulas de habilitação que restringiram à competitividade da Concorrência 8/2021.
Feito esse breve relatório, passo a decidir.
No mérito, acompanho, em essência, os exames empreendidos pela equipe de fiscalização, sem prejuízo das considerações a seguir.
Os indícios de restrição à competitividade da Concorrência 8/2021, ora em julgamento, já foram apreciados por este Tribunal por meio do Acórdão 159/2022, sob a relatoria do E. Ministro Benjamin Zymler, que conheceu da representação para, no mérito, considerá-la improcedente.
De igual modo, o Tribunal de Contas do Estado da Paraíba (TCE/PB) , no bojo do processo TC 21145/21, julgou regular a Concorrência 8/2021, assim como improcedentes os fatos denunciados.
Todavia, forçoso reconhecer que o edital convocatório poderia ter estabelecido, de forma mais clara, que as licitantes deveriam ter que apresentar a lista dos profissionais exigidos no item 10.4.1, letras "d" e "f.2", conforme os cargos enumerados na "planilha orçamentária de administração local", cuja incompatibilidade fora citada como fundamento pela Comissão Permanente de Licitação para rejeitar a relação dos profissionais enviada pelas licitantes.
No entanto, essa falta de clareza nas cláusulas editalícias não constituiu empecilho à significativa redução do valor contratado em relação ao estimado, calculado em 18,93 %, oferecido pela licitante vencedora, que, aliás, já iniciou a execução do objeto pactuado.
Ademais, mais da metade das licitantes foi inabilitada em virtude do descumprimento de outras cláusulas do edital, que não apenas as apontadas pela equipe de licitação, razão pela qual não se poderia atribuir ao descumprimento do item 10.4.1, letras "d" e "f.2", o fator decisivo para todas as inabilitações ocorridas na Concorrência 8/2021.
De todo modo, concordo com a proposta de dar ciência à Suplan-PB para que, nos futuros editais de licitação, indique, expressamente, a natureza e a quantidade dos cargos que devem integrar a relação de pessoal técnico especializado a ser apresentada pelas licitantes para o cumprimento do item 10.4.1, letras "d" e "f.2", do edital, em atenção ao art. 30, § 6º, da Lei 8.666/1993.
Contudo, a Lei de Licitações, em dissonância com a exigência fixada no item 10.4.1, letra "d", do edital, não estabelece, como requisito para habilitação, a declaração desses profissionais de que irão participar da obra, até porque, o seu art. 30, § 10º, prevê a possibilidade de que eles sejam substituídos por profissionais de experiência equivalente ou superior.
Com efeito, reputo adequada a proposta da então SeinfraUrbana de enviar ciência quanto à indevida exigência de declaração de participação dos profissionais na execução da obra.
No entanto, discordo da conclusão da unidade técnica acerca da violação ao art. 31, § 1º, da Lei 8.666/1993, pela exigência de que as licitantes comprovem possuir disponibilidade financeira líquida, a ser calculada da seguinte forma: " (10 x Patrimônio Líquido) - VA[footnoteRef:2]". [2:  Somatório dos saldos contratuais das obras e/ou serviços em andamento ou a iniciar pela licitante.] 
O motivo da discordância deve-se ao fato de o instrumento convocatório não ter exigido valores mínimos de faturamento anterior, índices de rentabilidade ou lucratividade das empresas, os quais, de fato, são expressamente vedados pelo comando legal supracitado.
Adicionalmente, na prática, a exigência de disponibilidade financeira não foi prejudicou, de forma decisiva, a competitividade do certame, já que, das doze empresas participantes, apenas uma foi inabilitada em virtude desse quesito.
Portanto, reputo adequada a proposta da unidade técnica indicada nos itens "a" e "b" da instrução, qual seja a de enviar ciência à Superintendência de Obras do Plano de Desenvolvimento do Estado da Paraíba acerca das impropriedades relativas ao item 10.4.1, letras "d" e "f.2", do edital da Concorrência 8/2021.
Ante o exposto, voto no sentido de que o Tribunal acolha a minuta de Acórdão que submeto à deliberação deste Colegiado.
TCU, Sala das Sessões, em 8 de fevereiro de 2023.
WALTON ALENCAR RODRIGUES 
Relator